【裁判字號】    97,易,2672
【裁判日期】    970825
【裁判案由】    詐欺等
【裁判全文】
臺灣臺中地方法院刑事判決              97年度易字第2672號
公  訴  人  臺灣臺中地方法院檢察署檢察官
被      告  丁○○
選任辯護人  方鴻枝律師
上列被告因詐欺等案件，經檢察官提起公訴（97年度偵緝字第12
70號），本院合議庭裁定由受命法官獨任進行簡式審判程序，判
決如下：
    主          文
丁○○意圖為自己不法之所有，以詐術使人將本人之物交付，處
有期徒刑壹年，減為有期徒刑陸月；又意圖為自己不法之所有，
以詐術使人將本人之物交付，處有期徒刑壹年，減為有期徒刑陸
月；又意圖為自己不法之所有，而侵占自己持有他人之物，處有
期徒刑貳年肆月，減為有期徒刑壹年貳月。應執行有期徒刑貳年
。
    犯罪事實及理由
一、犯罪事實：丁○○於民國93年9月1日，在其台中縣梧棲鎮居
    ○街217巷46號居處，自任會首，召集如附件甲組會單所示
    之甲組互助會，及乙組會單所示之乙組互助會（該二互助會
    皆約定：含會首共62會，每會新台幣【下同】1萬元，會期
    自93年9月1日至96年3月15日止，每月1日、15日在丁○○上
    址居處開標，並約定開標後由丁○○代收死會及活會會款，
    活會會員係以每會應繳會款扣除該次得標會員所出之標息後
    繳納會款，死會會員則每期固定繳納1萬元，即採內標方式
    ）。乙○○有參加甲組互助會1個會份（如甲組會單編號13
    所示之「鳳蓮老師」）及乙組互助會1個會份（如乙組會單
    編號12所示之「紀老師」），甲○○有參加乙組互助會1個
    會份（如乙組會單編號30所示之「沈麗雲」），丙○○有參
    加乙組互助會2個會份（如乙組會單編號2、3所示之「阿玉
    老師」）。詎丁○○因週轉不靈，竟利用其擔任會首之便及
    多數會員均不會到場競標之機會，而為下列行為：
  (1)於95年年底某日，基於為自己不法所有之詐欺犯意，於乙組
    互助會之某會期，冒用乙○○之名義標會（未填標單），並
    向該期所有活會會員佯示乙○○得標之不實訊息，使活會會
    員均陷於錯誤，以為確係許冬得標，而交付該期會款予丁○○。
  (2)於96年1月間某日，基於為自己不法所有之詐欺犯意，於乙
    組互助會之某會期，冒用甲○○之名義標會（未填標單），
    並向該期所有活會會員佯示甲○○得標之不實訊息，使活會
    會員均陷於錯誤，以為確係甲○○得標，而交付該期會款予
    丁○○。
  (3)丁○○明知應將所收取之會款，於開標後數日內，交付予該
    次得標之會員收執，竟基於意圖為自己不法所有之犯意，於
    96年3月17日，將其向甲、乙二組互助會死會會員所收取，
    應各交付予甲組互助會尾會會員乙○○之59萬元會款，及應
    交付予乙組互助會尾會得標會員丙○○（係乙組會單編號3
    之會份）之59萬元會款，均挪供己用而侵占入己。
二、證據名稱：
  (1)被告於偵審中之自白。
  (2)告訴人乙○○、甲○○、丙○○於偵審中之指證。
  (3)甲組會單、乙組會單、被告簽發用以支付所積欠會款之本票
    2紙、支票1紙等件影本。
三、核被告上開犯罪事實(1)、(2)所為，均係犯刑法第339條第1項
    之詐欺取財罪。被告各以一詐欺取財之行為，同時詐騙數活
    會會員，侵害數法益，為同種之想像競合犯，依刑法第55條
    規定，各應僅論以一詐欺取財罪。被告上開犯罪事實(3)所為
    ，則係犯刑法第335條第1項之侵占罪。被告於95年3月17日
    之同一挪用會款行為，同時侵占尾會會員乙○○、丙○○2
    人應得會款，侵害數法益，為同種之想像競合犯，依刑法第
    55條規定，應僅論以一侵占罪。本案檢察官於97年8月11日
    審理程序陳述本案起訴事實時，雖稱：被告冒名標會，其詐
    欺之對象為「死會會員」等語，惟按互助會，已得標會員，
    無論何人得標，均有按期繳交會款之義務，故會首冒名標會
    ，其詐欺之對象，應僅限於未得標之活會會員，對已得標死
    會會員，無詐欺可言，此理甚明，故檢察官上開所述顯為一
    時口誤，不影響本案檢察官起訴事實為「被告冒名標會，詐
    欺活會會員」之真義，亦無礙於被告、辯護人防禦權之行使
    ，附予敘明。被告所犯上開2詐欺取財罪及1侵占罪，犯意各
    別、行為互殊，應予分論併罰。
四、本案被告上開3罪犯罪時間均係於96年4月24日以前，合於中
    華民國96年罪犯減刑條例減刑條件，各罪均應依同條例第7
    條之規定，減其宣告刑2分之1。
五、本案告訴人於審理期間，業陳明被告係長期自任會首，召集
    多個互助會，被倒會的會員多達三、四十人，倒會的總金額
    約達四千多萬元，並提出一份詳載遭被告倒會之會員姓名、
    住址、金額資料附於本院卷內；參以本案審理期間，亦有甚
    多旁聽者表示遭被告倒會，顯見被告另有對其他互助會會員
    犯詐欺取財、侵占等罪之嫌。被告此部分犯嫌不在本案審理
    範圍內，應由檢察官另行查明後依法處理。
六、依刑事訴訟法第273條之1第1項、第299條第1項前段、第310
    條之2、第454條第1項，刑法第335條第1項、第339條第1項
    、第55條、第51條第5款，刑法施行法第1條之1，中華民國
    96年罪犯減刑條例第2條第1項第3款、第7條，判決如主文。
中    華    民    國    97    年     8    月    25    日
                        刑事第十二庭  法  官  蔡建興
上正本證明與原本無異。
如不服本判決，應於收受送達後10日內向本院提出上訴書狀（應
敘述具體理由並附繕本）。
上訴書狀如未敘述理由，應於上訴期間屆滿後20日內補提理由書
於本院。
                                      書記官  黃英寬
中    華    民    國    97    年     8    月    25    日
附錄本案論罪科刑法條
刑法第335條第1項：
意圖為自己或第三人不法之所有，而侵占自己持有他人之物者，
處五年以下有期徒刑、拘役或科或併科一千元以下罰金。
刑法第339條第1項：
意圖為自己或第三人不法之所有，以詐術使人將本人或第三人之
物交付者，處5年以下有期徒刑、拘役或科或併科1千元以下罰金
。


司法院資訊處製作；財團法人民間司法改革基金會備份。
